【裁判字號】    98,交訴,42
【裁判日期】    980527
【裁判案由】    業務過失致死
【裁判全文】
臺灣臺中地方法院刑事判決  98年度交訴字第42號
公  訴  人  臺灣臺中地方法院檢察署檢察官
被      告  丙○○
上列被告因業務過失致死案件，經檢察官提起公訴（96年度偵字
第19399號），本院判決如下：
    主  文
丙○○無罪。
    理  由
壹、程序方面：
一、按被告以外之人於審判外之陳述，雖不符同法第159條之1至
    之4規定，而經當事人於審判程序同意作為證據，法院審酌
    該言詞陳述或書面陳述作成時之情況，認為適當者，亦得為
    證據。又當事人、代理人或辯護人於法院調查證據時，知有
    第159條第1項不得為證據之情形，而未於言詞辯論終結前聲
    明異議者，視為有前項之同意，同法第159條之5亦定有明文
    。再按刑事訴訟法第159條之5第2項之規定，乃係基於證據
    資料愈豐富，愈有助於真實發現之理念，酌採當事人進行主
    義之證據處分權原則，並強化言詞辯論主義，透過當事人等
    到庭所為之法庭活動，在使訴訟程序順暢進行之要求下，承
    認傳聞證據於一定條件內，得具證據適格。此種「擬制同意
    」，因與同條第1項之明示同意有別，實務上常見當事人等
    係以「無異議」或「沒有意見」表示之，斯時倘該證據資料
    之性質，已經自起訴書之記載而了解，或偵、審中經檢察官
    、審判長、受命法官、受託法官等告知有類似之作為、情況
    ，即可認該相關人員於調查證據之時，知情而合於擬制同意
    之要件，最高法院96年度臺上字第4174號判決意旨參見。本
    件被告、檢察官於本院對於本案以下援引之相關證據，均未
    於言詞辯論終結前聲明異議，本院審酌本件供述證據之陳述
    及證據資料作成時之情況，核無違法取證或其他瑕疵，認以
    之作為證據為適當，自得做為證據，先予敘明。
二、另按刑事訴訟法第206條第1項規定：「鑑定之經過及其結果
    ，應命鑑定人以言詞或書面報告。」又法院或檢察官囑託相
    當之機關鑑定，準用第206 條第1項之規定，同法第208條第
    1項亦有明文規定。是鑑定報告書之內容應包括鑑定經過及
    其結果，受囑託之鑑定機關不應僅將鑑定結果函覆，並應將
    鑑定經過一併載明於鑑定報告書中，必要時並得通知實施鑑
    定之人以言詞報告或說明（最高法院93年度臺上字第6562號
    判決意旨參照）。查，原臺灣臺中地方法院檢察署檢察官曾
    依職權將本件車禍中，關於被告丙○○是否有過失責任，囑
    託逢甲大學車輛行車事故鑑定研究中心鑑定，並經該中心之
    鑑定人戊○○於97年12月26日完成鑑定提出鑑定書並於98年
    5 月13日於本院審理時，簽具鑑定人結文在案（附於本院卷
    第84頁）。而該鑑定書參照卷內資料，分就道路狀況、駕駛
    行為、肇因分析等鑑定經過分列記載，最後作肇事可能因素
    鑑定研判，核與上開規定、說明所示之鑑定法定記載要件相
    符，應具有證據能力，附予敘明。
貳、實體方面：
一、公訴意旨略以：被告丙○○係受僱於豐原客運股份有限公司
    （下稱豐原客運公司）之營業大客車司機，係以從事駕駛車
    輛為業務之人。於民國96年（起訴書誤載為97年）8月22日
    下午3時28分許，駕駛車牌號碼FN-432號營業大客車（以下
    簡稱公車），由臺中市○○路沿北屯路往崇德二路方向行駛
    ，行經北屯路318-7號前，因有乘客按鈴準備下車，丙○○
    遂稍向右偏行準備靠站停車，適有施佳宜騎乘車牌號碼FB6-
    878號普通重型機車，亦沿同路同向行駛於丙○○駕駛車輛
    之右方，丙○○原應注意汽車行駛時，駕駛人應注意車前狀
    況及兩車併行之間隔，並隨時採取必要之安全措施。而依當
    時天候晴，日間自然光線，光線、視距均良好，路面乾燥、
    無缺陷、無障礙物，並無不能注意之情事，竟疏未注意及此
    ，仍貿然前行，致其所駕駛之前揭公車右側車身逼近施佳宜
    騎乘之前揭普通重型機車左側，施佳宜為閃避前揭公車乃將
    機車往右傾斜，惟機車之左把手仍與前揭公車之右前方向燈
    發生擦撞，導致施佳宜人車倒地，並因此而受有腹部鈍傷併
    脾臟破裂及肝臟撕裂傷、雙側肺部挫傷併左側氣血胸、腦部
    挫傷併右側硬膜下出血等傷害，經送醫急救後，仍因出血性
    休克不治死亡。因認被告丙○○涉有刑法第276條第2項業務
    過失致人於死之罪嫌等語。
二、按犯罪事實應依證據認定之，無證據不得認定犯罪事實；又
    ，不能證明被告犯罪者，應諭知無罪之判決，刑事訴訟法第
    154條第2項、第301條第1項前段分別定有明文。又，認定犯
    罪事實所憑之證據，雖不以直接證據為限，間接證據亦包括
    在內，惟採用間接證據時，必其所成立之證據在直接關係上
    ，雖僅足以證明他項事實，而由此他項事實，本於推理之作
    用足以證明待證事實者，方為合法，若憑空之推想，並非間
    接證據；而無論直接或間接證據，其為訴訟上之證明，須於
    通常一般之人均不致有所懷疑，而得確信其為真實之程度者
    ，始得據為有罪之認定，倘其證明尚未達到此一程度，而有
    合理之懷疑存在時，基於無罪推定之原則，即應為無罪之判
    決（最高法院32年上字第67號、76年臺上字第4986號判例意
    旨參照）。再者，刑事訴訟法第161條已於民國91年2月8日
    修正公布，其第1項規定：檢察官就被告犯罪事實，應負舉
    證責任，並指出證明之方法。因此，檢察官對於起訴之犯罪
    事實，應負提出證據及說服之實質舉證責任。倘其所提出之
    證據，不足為被告有罪之積極證明，或其指出證明之方法，
    無從說服法院以形成被告有罪之心證，基於無罪推定之原則
    ，自應為被告無罪判決之諭知（最高法院92年度臺上字第12
    8 號判例意旨參照）。再按汽車駕駛人依規定遵守交通規則
    行車時，得信賴其他汽車駕駛人亦能遵守交通規則，故關於
    他人違規行為所導致之危險，僅就可預見，且有充足時間可
    採取適當之措施以避免結果之發生時，負其責任，對於他人
    突發不可知之違規行為並無防止之義務；刑法上之過失犯，
    以行為人對於犯罪結果之發生按其情節應注意，並能注意，
    而不注意者，始克相當；若事出突然，依當時情形，不能注
    意時，縱有結果發生，仍不得令負過失責任（最高法院87年
    臺非字第337號、87年度臺上字第2457號判決意旨可資參照
    ）。
三、公訴人認被告丙○○涉嫌刑法第276條第2項業務過失致人於
    死罪行，係以：被告丙○○之供述、證人乙○○於警詢時之
    證述、證人即肇事現場處理員警鍾美能於偵查中之證述、告
    訴人甲○○於警詢及偵查中之指訴、道路交通事故調查報告
    表（一）、（二）、道路交通事故現場圖、現場照片、中國
    醫藥大學附設醫院診斷證明書、臺灣臺中地方法院檢察署法
    醫驗斷書、相驗屍體證明書、相驗相片、案發現場扣案之大
    客車方向燈燈罩碎片、逢甲大學車輛行車事故鑑定研究中心
    於97年12月16日出具之肇事鑑定案件意見書及事故案件模擬
    光碟等，為其主要論據。
四、訊據被告丙○○固不否認其係受僱於豐原客運公司之駕駛，
    於上開時地與施佳宜騎乘之機車發生碰撞，施佳宜人車倒地
    受傷死亡之事實，惟堅詞否認其駕駛公車有何過失行為，辯
    稱：伊當時係於外側快車道直行行駛，因停車站離事故發生
    地點很遠，伊不可能那麼早就偏右往慢車道行駛，當時既未
    超速亦未任意變換車道，是施佳宜突然騎乘機車自後超車不
    當，未保持安全距離而偏向伊行駛之外側快車道，擦撞伊所
    駕駛大客車之右側面，伊駕車必須隨時注意車前狀況，視線
    無法一直注意車旁狀況，伊無過失等語。經查：
（一）被害人施佳宜於上揭時、地騎乘機車因故人車倒地後，因
      此而受有腹部鈍傷併脾臟破裂及肝臟撕裂傷、雙側肺部挫
      傷併左側氣血胸、腦部挫傷併右側硬膜下出血等傷害，經
      送醫急救後，仍因出血性休克不治死亡之事實，業經檢察
      官相驗屬實，並有相驗屍體證明書、驗斷書、勘驗筆錄等
      在卷可稽，此部份事實堪以認定。惟施佳宜上開死亡結果
      ，是否因被告駕車有何過失行為所導致，仍應有積極證據
      證明。
（二）證人即目擊上開車禍發生之乙○○初於警詢時，證述：伊
      有目睹本件車禍事故，於96年8月22日下午3時28分左右，
      在台中巿北屯區○○路318號之7發現車號FB6-878號機車
      與伊同向行駛，該機車超過伊車後，就與車號FN-432號公
      車在伊左前方約50公尺左右，該機車突然往公車右車身接
      觸，接觸後即滑倒，發現該騎士已沒有反應，伊當時是由
      旅順路沿北屯路往崇德2路2段方向直行，該騎士於伊同向
      左前約50公尺滑倒，騎士沒有被公車輾過，伊有看到機車
      與公車前輪與後輪之間右側車身互相擦撞，撞擊點是在該
      路段快、慢車道之間等語（參見警卷第9頁、第10頁筆錄
      ），檢察官雖以證人上揭證詞作為證明被告於上揭時、地
      駕車，與施佳宜騎乘之機車發生擦撞，致被害人施佳宜傷
      重不治死亡事實之證據，惟證人上揭證詞並未證明被告於
      上開時、地，駕駛公車有何過失行為，亦甚明確。因被告
      堅詞否認有檢察官所指其係因有乘客按鈴準備下車，遂駕
      駛上開公車稍向右偏行，準備靠站停車，而擦撞到被害人
      施佳宜騎乘之機車，辯稱：伊當時係駕駛該公車於外側快
      車道直行行駛，並沒有向右偏行情形等語，核與證人乙○○上開警詢證述：該機車超過伊車後，就與車號FN-432號
      公車在伊左前方約50公尺左右，該機車突然往公車右車身
      接觸，接觸後即滑倒等語相符，而證人乙○○於本院審理
      時，到庭亦明確結證稱：伊於96年8月22日下午在台中巿
      北屯路有目睹車禍，當時伊騎機車行駛北屯路往潭子方向
      ，要去「大買家」買東西，剛好過中山路跟文心路交口，
      過交叉路口時，有一個女生騎機車比伊快一點，有超過伊
      ，當時伊車速大約40幾公里，那個女生的車速大概在50公
      里左右，當時該女生是從伊左邊超車，超車後同向直行，
      這時伊和那個女生的左手邊有一輛公車，那時公車距離伊
      約前方200公尺遠，距離那個女生約150公尺，那時公車也
      是在移動中，他的車速應該差不多也是40幾，這個女生很
      快，不到1分鐘就追上那輛公車的右邊後輪，後來又漸漸
      趕上該公車前輪，女騎士的車速比公車要快一點，然後就
      和公車接觸到，伊看到是女騎士漸漸接近公車，伊認為應
      該是女騎士有一點點在靠近公車，雙方距離很近，只要一
      點點擦撞都會撞上，因為當時北屯路不大，該女騎士超過
      伊時，車速比伊更快，因為伊的車速有40幾公里，已經很
      快了，但女騎士又超過伊，因為北屯路的路況不好，所以
      伊有點訝異，就有稍微注意她，結果女騎士的車速比伊快
      ，也比公車快，伊因此特別注意女騎士，才注意到後來的
      行向是女騎士往左偏，伊才有辦法判斷到底是誰靠近，伊
      有親眼看到是女騎士往左偏撞到公車，撞到的情形其實很
      輕微，只有稍微碰到擦撞一下，也沒有聽到大的撞擊聲音
      ，就只有看到機車靠近公車，機車身在晃動，然後跟公車
      擦撞一下，機車身就好像打滑一樣，往右邊倒下，伊當時
      看到女騎士的左側機車手把擦撞到公車的右前輪附近的車
      身，約公車右前輪位置，伊是從後面看，只能說大概的碰
      撞位置，看見他們2車碰撞時，伊在公車右後方大概距離
      50公尺左右，距離女騎士機車部分就是再加上公車車身距
      離，所以伊距離女騎士機車大約54公尺，公車在左邊，女
      騎士的機車是在伊和公車的中間，伊在最右邊，伊無法精
      確判斷2車擦撞位置，只能說在公車右前輪附近，確認有
      過公車身的一半，大約就是整個公車車身前4分之1左右發
      生擦撞，因為兩車有速度，伊也不是一直在看他們，但他
      們兩車平行在走的時候，伊覺得很危險，所以有注意看，
      當伊一感覺有危險的時候，兩車就碰撞，女騎士就彈出去
      往外倒，伊立刻停車救她，因兩車擦撞後，公車仍是直行
      ，而伊也是繼續直行，伊和公車間的距離並沒有減少，所
      以伊認為公車並沒有右偏的情形，伊一看到他們擦撞，女
      騎士倒下，就看到公車還是繼續直行，伊看到公車車身並
      沒有往右偏，公車還是在慢車道的左邊（即外側快車道）
      直行，因為快、慢車道間有白色的標線非常清楚，伊看到
      公車並沒有右偏的情形，看到擦撞後伊急著救女騎士，不
      知道公車何時停下來，但從伊蹲下來救人前，最後一眼看
      到公車的路線，他就是整個車身直行在白色標線的左邊車
      道並沒有向右靠的情形，警察到的時候伊還在幫忙急救女
      騎士，警察留下伊的資料就叫伊離開等語（參見本院卷第
      27頁至第29頁反面、第31頁筆錄），益徵，被告上開辯詞
      與目擊證人乙○○所證情節相符合。
（三）本案事故現場為台中巿北屯路318-7號前由南往北方向之
      巿區道路○○○路，該北屯路由南往北方向道路以白實線
      作為劃分快車道與慢車道之分隔線，白實線右邊為慢車道
      ，白實線左邊為快車道，其中快車道又以白虛線劃分內、
      外側快車道，此有道路交通事故調查報告表（一）、（二
      ）、道路交通事故現場圖、現場路況照片2張（附於警卷
      第13頁、第14頁、第23頁），上開標線劃設係用以指示車
      輛駕駛人應循車道行駛，道路交通標誌標線號誌設置規則
      第182條、第183條之1定有明文。依被告供詞及上開證人
      乙○○證詞可證，被害人施佳宜於事故發生前騎乘機車係
      與被告駕駛之公車同向行駛在該北屯路由南向北方向車道
      上，屬同向直行行駛一情，應可認定。而依據事故發生後
      ，被告所駕駛前開公車之右前輪弧有擦痕、右前輪弧後方
      紅色塑膠方向燈燈罩破損及右側車身框板處擦痕，而公車
      右前輪弧高0.97公尺，右前側車身紅色塑膠方向燈罩及擦
      痕高0.97公尺，右側車身框板處擦痕起點為0.65公尺；而
      被害人施佳宜騎乘機車則係該機車左手把及左側車身均有
      擦痕，左手把留有碎片一情，為被告所供承（參見警卷第
      15頁、第16頁筆錄），並經警員現場比對雙方車輛損壞部
      位屬實，製有道路交通事故補充資料表1份在卷可稽（附
      於警卷第16頁），及上開公車右前輪弧後方紅色塑膠方向
      燈燈罩破損照片2張（附於警卷第31頁第2張、第32頁第1
      張）、公車右前輪弧刮痕及右前輪弧後方紅色塑膠方向燈
      破損比對照片4張（附於警卷第33頁計2張、第34頁第1張
      、第35頁第2張）、右前側方向燈下方地面有掉1小塊方向
      燈紅色塑膠燈罩片照片1張（附於警卷第34頁第2張照片）
      、公車右側車身擦過痕照片2張（附於警卷第35頁第2張照
      片、第36頁第1張照片）、該公車右前輪弧擦痕及右前側
      方向燈碰撞點之離地距離，高出肇事機車之左把手高度約
      11.5公分之比對照片5張（附於警卷第32頁第2張照片、第
      33頁2張照片、第34頁第1張照片、第35頁第1張照片），
      惟該機車手把往右略偏，左手把高度提高即與上開公車右
      前輪弧擦痕及右前側方向燈碰撞點相吻合之比對照片3張
      （附於警卷第37頁2張照片、第38頁第1張照片）在卷可參
      ，足徵，證人乙○○上開所證：該公車右前輪附近，大約
      是整個公車右車身前4分之1左右與施佳宜騎乘機車發生擦
      碰後，被害人施佳宜之機車倒地等語與現場跡證相合，足
      予憑採。且依上開照片顯示跡證可知，該公車右前輪弧刮
      痕及右前輪弧後方紅色塑膠方向燈破損位置明顯高於該公
      車右側車身擦過痕，且比對位置與施佳宜騎乘機車則係該
      機車左手把略向右偏之高度吻合，且擦痕走向，係由前往
      後，由高往低，及施佳宜騎乘之該機車左車身均為擦撞地
      面痕跡，此有該機車車損照片3張（附於警卷第26頁2張照
      片、第27頁第1張照片）、該機車左倒順時針迴轉之倒地
      照片2張（附於警卷第25頁2張照片）在卷可佐，綜合研判
      ，該2車第一碰撞點之位置應係被告駕駛之該公車右前輪
      弧及右前輪弧後方紅色塑膠方向燈之位置，後來該公車右
      側車身擦痕，應係施佳宜騎乘之該機車往左傾倒時，2車
      擦碰所留之痕跡甚明。綜此可證，本案事故之發生，顯係
      因2車併行，未保持安全距離致發生擦碰所致，至於被告
      或被害人施佳宜究係那位駕駛人應注意車前狀況及兩車併
      行之間隔，並隨時採取必要之安全措施，亦或2人均有此
      注意義務，則檢察官依首揭說明，應負提出證據及說服之
      實質舉證責任甚明。
（四）雖檢察官依據現場跡證顯示及計算公式反推，認被害人施
      佳宜所騎乘之機車車速應為43.58公里左右，較被告駕駛
      該公車之行車紀錄器顯示當時該公車車速有50公里為慢，
      進而推論上開被告駕駛公車右側車身所遺留之擦碰痕跡，
      應非被害人施佳宜騎乘之機車以高於公車時速行駛，於超
      車後碰撞所導致等語。惟檢視檢察官上開推認，以被害人
      施佳宜所騎乘之機車車速應為43.58公里左右之立論基礎
      ，無非係以逢甲大學車輛行車事故鑑定研究中心於97年12
      月16日出具之肇事鑑定案件意見書為據，惟觀以該意見書
      肇事因素分析欄第二項係載明：「依據警繪事故現場圖標
      示施佳宜騎乘機車造成之刮地痕長度為13.6公尺，假設路
      面摩擦係數為0.55，透過公式反推，『機車倒地前』車速
      為43.58 公里，低於當地道路速限50公里」等語（參見外
      放之該份鑑定案件意見書第2頁、第3頁），則上開被害人
      施佳宜所騎乘之機車車速應為43.58公里左右之推論，係
      指該「機車倒地」前推估車速，此「機車倒地」前推估之
      車速是否即施佳宜騎乘該機車與被告所駕駛上開公車右側
      車身擦碰前的車速，容有疑義，經鑑定人戊○○於本院審
      理時到庭具結稱：本案2車碰撞前的速度，因上開公車的
      速度可以從行車紀錄器研讀來確定，惟該機車碰撞前的速
      度無法確定，因為不知道騎士有無按煞車，因為若機車車
      速比公車速度快，但在碰撞前，機車騎士有按煞車，也有
      可能造成碰撞當時公車車速比按煞車後之機車車速快，而
      造成本案這種公車右側身擦撞痕跡由高往低走向之情形，
      本案鑑定時，有試算該機車之車速，依據是根據警方提供
      之刮地痕長度判斷，但是該機車於碰撞當時有無按煞車，
      不是伊專業所能判斷等語（參見本院卷第76頁、第77頁筆
      錄），可徵，檢察官上開以施佳宜所騎乘之機車車速應為
      43.58公里左右，較被告駕駛該公車之行車紀錄器顯示當
      時該公車車速有50公里為慢，進而認定上開被告駕駛公車
      右側車身所遺留之擦碰痕跡，應非被害人施佳宜騎乘之機
      車以高於公車時速行駛，於超車後碰撞所導致等語之推論
      ，容有誤會，因其有疏於考量施佳宜騎乘該機車在與被告
      所駕駛上開公車擦碰前可能有按煞車之情形，致2車碰撞
      當時，該公車之車速比按煞車後之機車車速快之情況。佐
      以依前開車損照片觀之，因被告駕駛上開公車右前車頭均
      無受損情形，及目擊證人乙○○前揭迭次之證述：於上開
      時、地發現被害人施佳宜騎機車與伊同向行駛，該機車超
      過伊車後，就與公車在伊左前方約50公尺左右，該機車突
      然往公車右車身接觸，接觸後即滑倒；伊看到施佳宜騎機
      車比伊快一點，有從左邊超過伊，那時公車距離伊約前方
      200公尺遠，那時公車也是在移動中，施佳宜後來就追上
      那輛公車的右邊後輪，後來又漸漸趕上該公車前輪，施佳
      宜的車速比公車要快一點，然後就和公車接觸到，施佳宜
      車速比伊快，也比公車快等語，可知，本件事故發生並非
      被告駕車以高於施佳宜騎乘機車之車速自後擦碰施佳宜騎
      乘之機車，而係施佳宜騎乘機車以高於被告駕駛上開公車
      之速度自後追上，應甚明確。則施佳宜騎乘機車自後追上
      被告駕駛之上開公車，在2車擦碰前，施佳宜騎乘機車會
      有按煞車情形，即難認與常情不合。檢察官上開：本案應
      非被害人施佳宜騎乘之機車以高於公車時速行駛，於超車
      後碰撞所導致云云之推論，因對於施佳宜騎乘機車之車速
      認定有誤，且與目擊證人乙○○所見：被害人施佳宜騎乘
      機車自左側超越同向機車，且車速比公車快，追上左前方
      公車等語之事實不符，自無法資為被告不利之認定。
（五）檢察官再以因肇事公車之右前輪拱擦痕及右前閃光燈碰撞
      點之離地距離，高出肇事被害人施佳宜機車之左把手高度
      約11.5公分，若係施佳宜所騎乘之機車向左偏導致與前揭
      營業大客車碰撞，碰撞點應較機車把手高度為低，進而推
      論本案事故發生原因是被告駕駛公車時，未注意兩車併行
      之間隔，仍貿然前行，致其所駕駛之該公車右側車身逼近
      施佳宜騎乘之前揭機車左側，施佳宜為閃避該公車乃將機
      車往右傾斜，惟機車之左把手仍與前揭公車之右前方向燈
      發生擦撞而肇事等語，然檢察官上開推論，有合理之懷疑
      存在，因檢察官之立論基礎已假設在前段：「上開被告駕
      駛公車右側車身所遺留之擦碰痕跡，應非被害人施佳宜騎
      乘之機車以高於公車時速行駛，於超車後碰撞所導致」云
      云之錯誤推論上，因依被告所辯及核與目擊證人乙○○所
      證相符之證詞，本案係被害人施佳宜騎乘機車自左側超越
      同向機車，且車速比被告駕駛之公車快，自後追上位於左
      前方即外側快車道上之被告上開公車，已甚明確，本案甚
      有可能係被害人施佳宜騎乘機車自後追上左前方被告駕駛
      之上開公車後，未保持安全併行距離，2車擦碰前，被害
      人施佳宜騎乘機車急於往右偏拉回與被告公車應有之安全
      距離仍因閃避不及，其機車之左把手仍與被告前揭公車之
      右前方向燈發生擦撞而肇事，此情形之發生，未達通常一
      般之人均不致有所懷疑，而得確信其不可能為真實情形之
      程度，則檢察官上開不利被告之推論，亦無法遽採為不利
      被告之認定。
（六）檢察官另以道路交通事故調查報告表(一)、(二)、道路交通事
      故現場圖、現場照片，作為證明被告於上開時、地駕駛前
      揭公車有超車時，疏未注意與前車保持安全間隔，駕駛失
      當，顯有過失云云之證據，惟本院基於下述理由，認為檢
      察官所舉上開證據，尚無法作為被告有其所指上開駕駛失
      當之依據：
  １、依據道路交通事故調查報告表(一)事故位置欄記載，本案事
      故位置位於快車道，道路型態為直路，速限為50公里，路
      面狀況為柏油路，路面乾燥、無缺陷、無障礙物、視距良
      好、天候晴、日間自然光線，道路交通事故調查報告表(二)
      當事者行動狀態記載均向前直行中，並有前開現場路況照
      片可資佐證。則事故現場既無不能注意情事，被告駕駛公
      車及被害人施佳宜騎乘機車既均為直行車，其2人依法自
      應隨時注意車前狀況，採取必要安全措施自甚明確。惟依
      據道路交通事故現場圖及現場照片所示，外側快車道路面
      車道寬3.2公尺，而機車刮地痕起點右距分隔快慢車道之
      白實線有0.7公尺，呈右斜走向，血漬約在刮地痕之中段
      ，位在快慢車道分隔線上，該機車左倒在刮地痕終點處，
      左距離快慢車道分隔線有0.6至0.3公尺，而被告駕駛該公
      車往前略呈右斜向停止在外側快車道上，其最終停止處距
      離事故撞擊點即刮地痕起點有47.1公尺（即機車倒地刮地
      痕長13.6公尺＋該機車倒地拖行後停止位置與施佳宜安全
      帽脫落位置《1.3公尺＋3.6公尺》＋該安全帽脫落處距被
      告上開駕駛公車停止處28.6公尺）、該公車右後及右前角
      分別距離快慢車道分隔線0.6公尺、0.2公尺，並有該公車
      停止後與刮地痕起點、施佳宜騎乘機車倒地位置、安全帽
      脫落相關位置之現場照片4張在卷可參（附於警卷第23頁
      之2張照片、第25頁第1張照片、第27頁第2張照片），足
      徵，2車發生擦碰之位置係同位於外側快車道上，施佳宜
      騎乘機車左倒後有拖行情形，可認，被告駕駛上開公車與
      施佳宜騎乘之機車發生擦撞時，該公車與被害人施佳宜騎
      乘之機車均係行駛於外側快車道上甚明。
  ２、而被告駕駛該公車往前最終雖略呈右斜向停止在外側快車
      道上，然其最終停止處距離事故撞擊點即刮地痕起點有47
      .1 公尺，已如上述，被告辯稱：發現2車擦碰後，為避免
      造成後車追撞，始未立即停車，仍慢慢往前行欲靠右停車
      等語，與上揭跡證及被告上開公車行車紀錄器紀錄情形相
      合，其當時所作之處置亦合乎常情，前開逢甲大學車輛行
      車事故鑑定研究中心出具之鑑定案件意見書亦同此認定（
      參見該意見書第2頁），因該公車右後角距離右側之快慢
      車道分隔線有仍0.6公尺，而施佳宜騎乘之機車倒地後刮
      地痕起點右距分隔快慢車道之白實線有0.7公尺，而施佳
      宜當時人身倒地之方向係左倒，已如前述，該2車擦碰時
      ，被告駕駛公車之位置距離右側之快慢車道分隔線自應大
      於0.7公尺，因被告之後在47.1公尺處停止時，該公車體
      才有右偏跡證，難依此而認定在本案擦碰事故發生前，被
      告駕駛公車即有右偏情形甚明。
  ３、檢察官以被告於偵查中曾供稱：當時車上確實有1名乘客
      帶著小孩要下車等語（參見偵卷第34頁、第41頁、第42頁
      偵訊筆錄）、及告訴人甲○○指訴：被告於肇事後曾向伊
      表示，被告肇事前是開車在內側車道，因為有乘客要下車
      ，所以才往外側開等語而認定被告當時駕駛公車，是因有
      乘客按鈴準備下車，遂稍向右偏行，準備靠站停車，本應
      注意車前狀況及兩車併行之間隔，並隨時採取必要之安全
      措施，竟未注意而肇致本案車禍事故云云，然被告上開供
      詞，經觀看其全文意旨係稱：在肇事現場前100多公尺有
      一個豐原客運公車站牌，當時有一名乘客說要下車，伊本
      來就行駛在外側車道，因為離站牌還很遠，所以伊還是按
      照伊原來路線繼續行駛，沒有靠邊行駛等語（參見偵卷第
      34 頁於97年1月31日偵訊筆錄）、當時車上確實有1名乘
      客帶著小孩要下車，但是伊告訴他們小孩跑來跑去很危險
      ，所以後來他們就說不下車，因此伊並未往路邊靠等語（
      參見偵卷第42頁於98年1月19日偵訊筆錄），可徵，被告
      自始未供稱有因車上乘客欲下車，而將駕駛之公車靠右偏
      行情形甚明。而告訴人甲○○上揭指訴，因其並未在現場
      見聞，僅聽聞被告說詞，已難據採，上開道路交通事故現
      場圖、現場照片，亦未顯示被告駕車在事故發生前有向右
      偏行情形，況且依被害人施佳宜機車倒地後刮地痕起點位
      置，即本案事故發生地點之台中巿北屯路318-7號前，迄
      下一個豐原客運公車站牌位置有217公尺之遠，此有臺中
      巿警察局第五分局98年4月10日函覆本院之道路交通事故
      現場圖1份在卷可稽（附於本院卷第46頁），足徵，被告
      一再辯稱：因停車站離事故發生地點很遠，伊不可能那麼
      早就偏右往慢車道行駛等語，與現場事證相合，足予憑採
      ，檢察官上開以被告駕駛上開公車，因有乘客按鈴準備下
      車，遂稍向右偏行準備靠站停車，而有未注意車前狀況及
      兩車併行間隔疏失之立論，亦難成立。
   4、佐以目擊證人乙○○上開證詞，迭次證述：係被害人施佳
      宜騎乘機車自左側超過伊機車後，在前方約50公尺左右，
      該機車突然往公車右車身接觸，接觸後即滑倒；伊當時騎
      機車過交叉路口時，施佳宜騎機車自伊左邊超車，這時伊
      左手邊前方約200公尺有一輛公車，施佳宜追上那輛公車
      ，然後就和公車接觸到，伊看到是施佳宜漸漸接近公車等
      語，已如前述，且證人乙○○雖自承：該事故發生前，視
      線沒有一直注意看她們等語，但證人乙○○亦已明確證述
      ：因該2車平行直行時，伊覺得很危險，就有注意看，伊
      因此特別注意施佳宜，才注意到後來的行向是施佳宜左偏
      ，伊有親眼看到是施佳宜往左偏撞到公車，因兩車擦撞後
      ，公車仍是直行，而伊也是繼續直行，伊和公車間的距離
      並沒有減少，所以伊認為公車並沒有右偏的情形，伊一看
      到他們擦撞，女騎士倒下，就看到公車還是繼續直行，伊
      看到公車車身並沒有往右偏，公車還是在慢車道的左邊（
      即外側快車道）直行，因為快、慢車道間有白色的標線非
      常清楚，伊看到公車並沒有右偏的情形，看到擦撞後伊急
      著救女騎士，不知道公車何時停下來，但從伊蹲下來救人
      前，最後一眼看到公車的路線，他就是整個車身直行在白
      色標線的左邊車道，並沒有向右靠的情形等語，已如前述
      ，因在該2車發生擦碰之瞬間，證人乙○○係在場親眼目
      擊，雖然其對於碰撞後，被害人施佳宜係右倒之供述有誤
      ，然因事故之瞬間，證人之記憶容有誤認，又證人上揭目
      擊情形，係被害人施佳宜騎乘機車以高於證人所乘機車之
      車速自證人乙○○機車左側超車後，引起證人之注意，且
      因證人當時係騎機車與被告所駕駛公車、被害人施佳宜所
      騎乘機車同向直行行駛，因證人機車行駛在後，其自後能
      清楚看見車前狀況，再因施佳宜騎乘機車車速過快，引起
      證人注意等情，及證人證稱：當初伊有注意看的時候，都
      沒有看到公車車身有往右靠的情形，因為依伊騎機車的經
      驗，如果有公車在伊附近，伊也會怕公車會突然靠邊停車
      讓客人下車或載客，所以會特別注意公車的行徑，
      本件伊也有特別注意看，在伊注意看的時候，都沒有看到
      公車有要往右停靠的跡象等語（參見本院卷第30頁反面筆
      錄），應與常情相合，況且證人上開有關被告駕駛上開公
      車與被害人施佳宜騎乘機車之擦碰位置之證述，經查與現
      場跡證相合，已如前述，益徵，證人上開目擊車禍發生情
      形並無顯不可信之處，其上開一再證述：被告駕駛公車沒
      有右偏情形，及該公車行駛在前，被害人施佳宜騎乘機車
      自後追上等情，足予憑採。
  ５、綜此可認，被告駕駛公車並無向右偏行情形，且其係行駛
      在前，被害人施佳宜騎乘機車自後追趕而上，已甚明確，
      此時在後之被害人施佳宜自應更注意後車與前車之間應保
      持隨時可以煞停之距離及車前狀況及兩車併行距離甚明。
      依該道路交通事故調查報告表(一)、(二)、道路交通事故現場
      圖、現場照片，自無法作為證明被告於上開時、地駕駛前
      揭公車有超車或變換車道時，疏未注意與前車保持安全間
      隔，駕駛失當行為之證據。
（七）按汽車在同一車道行駛時，除擬超越前車外，後車與前車
      之間應保持隨時可以煞停之距離；汽車（含機器腳踏車）
      行駛時，駕駛人應注意車前狀況及兩車併行之間隔，並隨
      時採取必要之安全措施。又汽車（含機器腳踏車）在同向
      二車道以上之道路，除應依標誌或標線之指示行駛外，並
      應遵守變換車道時，應讓直行車先行，並注意安全距離，
      道路交通安全規則第94第1項、第3項、第98條第1項第6款
      分別定有明文。而在公用道路上通行，各使用該公用道路
      之道路使用人，均有遵守道路交通安全規則及相關交通法
      令之規範，以保持道路交通之通行安全，且因各用路人有
      遵守相關道路交通安全規則之義務，亦因而使一般用路人
      對於其他同時使用該道路之用路人亦會遵守相關道路交通
      安全規則之信賴，而有所謂信賴原則之適用，上開汽車（
      含機器腳踏車）行駛時，駕駛人應注意車前狀況及兩車併
      行之間隔，並隨時採取必要之安全措施，此一規定，應於
      汽車駕駛人在得以注意防範之範圍內，因有過失而疏於注
      意防範致發生車禍事故時，方得課以該汽車駕駛人以肇事
      責任。因本案被告駕駛公車直行在前，且無變換車道或行
      向欲往右偏移情形，被害人施佳宜騎乘機車自後追上，因
      其有變換車道，參核前開刮地痕位置係在外側快車道上，
      施佳宜自證人乙○○騎乘機車左側超車後，其應注意同向
      行駛之車前狀況及兩車併行之間隔，保持隨時可以煞停之
      距離，並隨時採取必要之安全措施，且應讓直行車先行，
      並注意安全距離甚明，經檢察官以本案事證送請逢甲大學
      車輛行車事故鑑定研究中心鑑定結果，認為本案事故可能
      發生情形有二，模擬情形一：公車直行狀態、機車偏左行
      駛而造成兩車擦撞後機車往左側倒下、模擬情形二：公車
      右偏跨線行駛、機車偏左行駛，造成兩車擦撞後機車往左
      側倒下，此兩種情形均有可能等語，有上開鑑定案件意見
      書1份及事故案件模擬光碟1片在卷可稽，經本院當庭播放
      該模擬光碟結果，目擊證人乙○○當庭證述：伊當所見事
      故發生情形是公車直行狀態、機車偏左行駛而造成兩車擦
      撞後機車往左側倒下之模擬情形等語，此有勘驗筆錄1份
      在卷可稽（附於本院卷第31頁反面），參核上開本院認定
      結果，被告駕駛公車並無向右偏行情形，且無超速行駛，
      其既在遵行車道、行向內行駛，亦無欲變換車道情形，其
      依法又應隨時注意車前狀況，衡情，即難責令被告駕駛上
      開公車之視線應每分每秒注意公車旁情形及併行距離。因
      本件車禍當中，施佳宜騎乘之機車原行駛在被告所駕駛之
      公車後方，兩車係同向行駛在同一車道內，本無兩車併行
      間隔之問題，反係行駛在後之施佳宜應與前車即被告所駕
      駛之公車保持隨時可以煞停之距離及二車併行之距離。因
      目擊證人已明確供述在被害人施佳宜騎乘機車自證人騎乘
      機車左側超車後，沒多久，很快，約1分鐘即與被告駕駛
      上開公車發生擦碰等情，因公車長度、寬度均大於一般自
      小客車甚多，此乃週知之事實，並有上開公車現場照片在
      卷可參，實難期駕駛公車之被告在事故發生之瞬間能採取
      何必要措施，因該外側快車道路面車道寬僅3.2公尺，如
      前述，被告駕駛公車車體若隨時採取向左偏，來閃避右側
      來車，定會造成內側外車道之後車追撞，從而，被告駕駛
      上開公車，在其自身無違規情形下，除隨時應注意車前狀
      況外，其右側車身並無法責令被告駕駛公車時，應每分每
      秒均應注意並防範後方來車，且對本件瞬間發生之擦碰情
      形，亦難認被告能採取何必要安全措施，依信賴原則，難
      認被告駕車對於本件車禍之發生有肇事責任存在。
五、綜上所述，本案尚難僅憑被害人施佳宜死亡結果之憾事，即
    遽認被告對於被害人施佳宜之死亡有何應注意、能注意而不
    注意之過失責任。被告所辯，應堪採信。此外，復查無其他
    積極證據足資證明被告有何業務過失致死犯行，本件應屬不
    能證明被告犯罪，依首揭說明，應為被告無罪之諭知。
  據上論結，應依刑事訴訟法第301 條第1項，判決如主文。
本案經檢察官丁○○到庭執行職務。
中    華    民    國    98    年    5     月    27    日
            刑事第八庭    審判長法  官  黃家慧
                                法  官  黃炫中
                                法  官  黃賢婷
上列正本證明與原本無異。
檢察官得上訴；被告不得上訴。
如不服本判決應於收受送達後10日內向本院提出上訴狀，其未敘
述上訴之理由者並得於提起上訴後10日內向本院補提理由書（均
須按他造當事人之人數附繕本）。
                                書記官  江美琪
中    華    民    國    98    年    5     月    27    日


司法院資訊處製作；財團法人民間司法改革基金會備份。
